【裁判字號】    91,重訴,469
【裁判日期】    921127
【裁判案由】    確認本票債權不存在等
【裁判全文】
臺灣士林地方法院民事判決  九十一年度重訴字第四六九號
    原      告    乙○○
    訴訟代理人    鄭淑屏律師
    被      告    甲○○
    訴訟代理人    黃紀錄律師
    訴訟代理人    賴玉梅律師
    複  代理人    陳文彬律師
右當事人間確認本票債權不存在等事件，本院判決如左：
    主    文
確認被告對原告就如附表所示之本票債權不存在。
原告其餘之訴及假執行之聲請均駁回。
訴訟費用由被告負擔六分之五，餘由原告負擔。
    事    實
甲、原告方面：
壹、聲明：請求判決：一、確認被告就如附表所示之本票債權不存在及撤銷台灣士林
    地方法院九十一年度票字第七四八號民事裁定。二、被告應給付原告新台幣（下
    同）壹佰肆拾陸萬肆仟捌佰陸拾玖元及自起訴狀繕本送達翌日起至清償日止按年
    利率百分之五計算之利息。三、前開第二項聲明請准供擔保後宣告假執行。
貳、陳述：
一、原告於民國九十一年三月間曾委託被告代為出賣不動產暨清償銀行債務，並開立
    本票交付被告以為擔保，詎被告出賣不動產收得房地價款後拒不將扣除銀行債務
    等後之餘款交還原告，並持上開供擔保之本票向法院聲請裁定強制執行，原告不
    得已而提起本訴。坐落台北市北投區○○○路一巷六十二號二樓房地原為原告所
    有不動產，上開房地於九十一年二月間原告委託永慶房屋仲介股份有限公司（以
    下簡稱永慶房屋）尋覓買主仲介銷售，此有原告與永慶房屋所立之專任委託銷售
    契約書乙份（原證一）為憑。惟上開房地於民國九十年十一月間因原告經濟困難
    無法繼續繳納銀行貸款致遭債權人世華銀行聯合商業銀行股份有限公司（以下簡
    稱世華銀行）聲請法院查封，原告亟須找人先代償銀行貸款後始得順利出售上開
    房地，當時原告之友人即被告甲○○熱心表示願意幫助原告，同意為原告代償銀
    行負債並全權代理出賣上開房地後再取回代償款項，此有兩造所立之所謂不動產
    買賣契約書乙份（原證二）為憑（事實上兩造並非不動產買賣關係，上開所謂不
    動產買賣契約書係由被告提供簽署，惟從其上所載文字真意可見雙方僅是代償及
    代理出賣不動產關係），被告為確保其代償款項之獲償，並要求原告開立交付面
    額五百萬元之本票以為被告為原告代償銀行債務之擔保。爾後同年三月間，永慶
    房屋為原告覓得買主，並於同年三月十二日經原告同意以柒佰壹拾萬元整出賣上
    開房地予案外人潘玉雯，惟因被告為原告代償銀行貸款之故，特於上開契約書上
    特別約定買受人所交付之房地價款除應負擔費用外其餘交付代理人甲○○收受，
    此亦有潘玉雯、乙○○所立之不動產買賣契約書乙份（原證三）為證，上開房地
    並於同年四月十二日產權移轉清楚辦理交屋完畢。據原告事後查證得悉，原告積
    欠銀行負債世華銀行為四、五八九、三七四元，於九十一年三月廿五日由被告代
    償，此有世華銀行提供之繳款明細五頁（原證四）可稽，另被告代償原告在世華
    銀行信用卡欠款七七、三三七元，有世華銀行信用卡對帳單乙份（原證五）為憑
    ，及被告另代償原告台新銀行負債五○七、八三二元，有台新銀行匯入匯款解付
    登錄單乙份（原證六）可證，又扣除上開不動產買賣原告應繳交之土地增值稅為
    一七六、五八八元及應支付永慶房屋之仲介費二八四、○○○  元，此有統一發
    票兩紙（原證七）為證，則尚有餘款一、四六四、八六九元。
    惟自九十一年四月十二日交屋完畢迄今已逾月餘，被告並未與原告結清所餘價款
    ，原告雖去電多次催促付款但並未獲置理。原告為保自身權益，爰於同年五月十
    三日委請律師致函被告，催促被告於文到七日內將代理出賣上開房地之價款扣除
    代償銀行貸款及所需稅費後餘款結清返還，並交還面額五百萬元作為擔保之本票
    乙紙，此有律師函乙份可稽（原證八），嗣原告卻突然接獲台灣士林地方法院九
    十一年票字第七四八號民事裁定（原證九），係被告對上開供擔保之本票向法院
    聲請裁定強制執行。不數日，代理律師接獲被告回函竟稱伊與原告只有房子買賣
    關係，並且已付清所有之價金云云，有被告新莊龍鳳郵局存證信函第七十四號（
    原證十）可查，原告至此始知上當受騙，回顧被告所為，實係一連串預謀之詐騙
    行為，乃趁原告房地遭查封困難之際，佯稱好心幫忙而使詐。究其實，原告上開
    房地從未出賣予被告，而原告所開立交付之本件系爭本票係因被告為原告代償銀
    行貸款而供擔保之用者，兩造間並無任何對價關係而交付該本票，就上開民事裁
    定原告已不服而依法提出抗告，有抗告狀乙份（原證十一）可證，而對被告之行
    詐行為，原告不甘平白受害且為保自身權益，不得已而提起本訴，並將另提出刑
    事告訴以訴追被告之犯罪行為。為此，原告乃依不當得利及侵權行為之法律關係
    檢具證物依法起訴請求確認如附表所示之本票債權不存在，並請求撤銷上開准予
    本票強制執行之民事裁定，且請求被告給付原告代理出售房地扣除貸款、稅費後
    之餘款等。
二、被告於原告提起本訴後，已於民國九十一年六月廿七日交還原告系爭本票乙紙並
    交付系爭本票裁定正本，惟同時交付之面額壹佰貳拾萬元之支票則於九十一年七
    月卅一日因發票人簽章不符而退票並未兌現：查原告於九十一年六月四日提起本
    件訴訟，並經法院定期於同年七月十五日開庭，被告於接獲法院起訴狀及開庭通
    知後自知理虧，而至被告辦公處所之北投區稅捐稽徵處尋求原告讓步並與之和解
    。原告為息事寧人不得已而稍作讓步，與被告訂立和解書乙份（原證十二），和
    解書內容如下：「一、被告歸還伍佰萬本票正本乙紙。二、本票裁定正本乙紙。
    三、被告付現支票給原告壹佰貳拾萬元正。四、支票兌現始撤銷告訴。」，原告
    請求之金額原告當時同意退讓至一百二十萬元，並不疑有詐收下同額被告所簽發
    之支票，並與被告訂立如上內容之和解書，並收回本案系爭本票及本票裁定正本
    乙紙。詎料，翌日，被告即反悔與原告達成和解，又至原告辦公處所鬧事，強逼
    原告交還和解書及一百二十萬元面額之支票，當時原告只交還和解書正本，支票
    並未再交付被告，俟票載日屆至原告提示支票，然該支票竟於九十一年七月卅一
    日因發票人簽章不符而退票並未兌現，此有支票及退票理由單各乙份為憑（原證
    十三）。被告故弄玄虛於九十一年七月卅一日自導自演自己開立支票（面額一百
    二十五萬元）存入被告台北銀行北投分行帳戶，不知又要耍弄何等詭計：原告於
    九十一年七月卅一日接獲銀行通知本件系爭支票退票後，不久，又接獲台北銀行
    北投分行通知原告另有一張甲○○同日所開立面額一百二十五萬元支票退票，原
    告甚覺詫異，因原告從未持有該支票亦未在自己帳戶內存入該支票，經向台北銀
    行北投分行查詢，始知有人存入該支票於原告帳戶內，原告向台北銀行北投分行
    僅取得該支票及退票理由單影本（原證十四），惟因該支票非原告所存入，所以
    原告並未領回該支票正本。因之前原告為向被告索回出售房地之餘款曾提供原告
    該台北銀行北投分行之詳細帳號予被告，故讓被告有此可趁之機而故弄玄虛。
三、對被告抗辯之陳述：
（一）被告辯稱原告開立系爭本票係為擔保向被告借用之支票得如期兌現及原告曾於
      九十一年三月間向被告借票四紙票面金額總計四百九十萬元云云，均非事實，
      全係子虛烏有，自編自導：被告於九十一年八月二十六日所提出之民事答辯狀
      辯稱：「．．一、原告開立系爭本票係為擔保向被告借用之支票得如期兌現：
      １、原告曾於九十一年三月間向被告借票，被告開立以華泰商業銀行為付款人
      、票面金額總計四百九十萬元之支票四紙予原告．．，原告則開立九十一年三
      月二十日到期、票面金額五百萬元之系爭本票，以擔保前開支票發票日屆至前
      ，原告會將軋票之金額給付被告，兩造並約定俟被告拿到軋票之金額後，被告
      才讓前開四紙支票兌現。詎料，原告並未依約將前開軋票之金額給付被告，且
      系爭本票到期日屆至後，原告對被告付款之請求亦置之不理，因前開支票之發
      票日又將屆至，被告為確保自己所簽發之支票不要跳票，方聲請  鈞院就系爭
      本票為准許強制執行之裁定，希望原告儘速給付款項，用以軋票。詎料，原告
      對前開准許強制執行之裁定提出抗告，並拒絕給付票款，更有甚者，原告竟將
      前開支票中之二張存入原告台北銀行之帳戶內，要求被告付款。斯時因被告尚
      未取得軋票之款項，被告不得已方令該二紙支票退票。…」云云，均非事實，
      全係子虛烏有，自編自導者。事實的真相即係原告於九十一年三月間曾委託被
      告代為出賣不動產暨清償銀行債務，並開立本票交付被告以為擔保，詎被告出
      賣不動產收得房地價款後拒不將扣除銀行債務等後之餘款交還原告，並持上開
      上開供擔保之本票向法院聲請裁定強制執行。原告從未向被告借用支票，也絕
      無借票之事實存在，而被告交付原告的惟一乙紙支票（票號：ＡＡ00000
      00，面額壹佰貳拾萬元整，票載日九十一年七月卅一日）乃被告於民國九十
      一年六月廿七日交還原告系爭本票乙紙並交付系爭本票裁定正本之同時所交付
      ，雙方訂有和解書乙份（原證十二）。至於另乙紙面額一二五萬元支票（票號
      ＡＡ0000000）乃被告故弄玄虛於九十一年七月卅一日自導自演自己開
      立支票存入原告台北銀行北投分行帳戶。
（二）被告所辯與事實不但矛盾且不符，原告舉出其疑點如下：
  １、被告稱為確保自己所簽發之支票不要跳票，故聲請本票裁定強制執行云云。究
      其實，被告聲請本票裁定時間約為九十一年三月中旬（法院裁定日期為九十一
      年三月廿八日），與被告交付原告之支票票載日七月卅一日，二者相距四個多
      月，時間上可見二者並無被告所稱之關聯。果真如被告所稱發票日屆至（九十
      一年七月卅一日），被告為確保自己所開之支票不要退票，故向法院對本票聲
      請裁定強制執行（九十一年三月聲請）此時間上顯然倒置而矛盾，可見被告之
      謊話連篇。
  ２、上開兩紙支票存入之銀行事實上並不相同，被告所稱均存入原告台北銀行帳戶
      云云並不正確，前者為被告交付原告後原告所自存，其票背有原告簽名（原證
      十三），由原告於九十一年六月廿八日存入陽信商業銀行天母分行代收，係於
      和解書簽訂之翌日存入，日期與原告所稱相符，此有原告陽信商業銀行天母分
      行存摺影本乙份可據（原證十五）。而後者係被告自導自演開立支票存入原告
      台北銀行北投分行帳戶，其票背並無原告簽名，僅有一盜刻之印章蓋在其上（
      此部分被告不法之行為原告將另行訴追其刑事責任），票背所寫阿拉伯數字亦
      非原告筆跡且未經銀行以存摺代收（原證十四），此有原告台北銀行北投分行
      存摺影本乙份為憑（原證十六）。
  ３、四紙本票之總金額（四百九十萬元）與本票金額（伍佰萬元）並不相符。
  ４、被告所謊稱原告向其借票共四紙其中乙紙票載日為九十一年七月十日，票號：
      ＡＡ0000000，如原告手上真持有該紙支票，何以較早之九十一年七月
      十日票載日屆至時不存入銀行兌現而要等七月卅一日始存入另紙支票兌現？
（三）原告係因被騙不疑被告有詐而簽下所謂之不動產買賣契約書，事實上兩造並非
      不動產買賣關係，上開所謂不動產買賣契約書係由被告提供簽署，惟從其上所
      載文字真意可見雙方僅是代償及代理出賣不動產關係：按民法第九十八條規定
      ：「解釋意思表示，應探求當事人之真意，不得拘泥於所用之辭句。」及第七
      百五十八條規定：「不動產物權，依法律行為而取得、設定、喪失及變更者，
      非經登記，不生效力。」如上所述，原告係因被騙不疑被告有詐而簽下所謂之
      不動產買賣契約書，而究其實，兩造間並無買賣不動產之真意，故亦未辦理不
      動產所有權移轉登記，且依該契約書上所載兩造並未約定買賣之價款，就買賣
      總價款之部分，只是記載被告替原告清償債務之事實，職是，兩造間絕無不動
      產買賣關係。原告所簽之不動產買賣契約，是受被告詐欺而為，原告於本院九
      十一年十一月十一日言詞辯論期日當庭表示撤銷該買賣契約。
（三）被告於九十一年八月廿六日庭訊後曾委託律師佯稱欲與原告和解，惟經原告要
      求修改被告律師和解書上不當字眼後，被告又反悔不願和解，此有被告律師傳
      真之和解書草稿乙份可稽（原證十七），如兩造間真有如被告所稱之不動產買
      賣關係，則被告何可能屢次表示願與原告和解？足見被告所辯之不實。
參、證物：提出：原證一：原告與永慶房屋所立之專任委託銷售契約書乙份，原證二
    ：兩造所立之所謂不動產買賣契約書乙份，原證三：潘玉雯、乙○○所立之不動
    產買賣契約書乙份，原證四：世華銀行提供之繳款明細五頁，原證五：世華銀行
    信用卡對帳單乙份，原證六：台新銀行匯入匯款解付登錄單乙份，原證七：統一
    發票兩紙，原證八：律師函乙份，原證九：台灣士林地方法院九十一年票字第七
    四八號民事裁定，原證十：被告新莊龍鳳郵局存證信函第七十四號，原證十一：
    抗告狀乙份，原證十二：和解書影本乙件，原證十三：支票（AA0000000
    ）及退票理由單影本各乙件，原證十四：支票據（AA0000000）及退票理
    由單各乙件，原證十五：原告之陽信商業銀行天母分行存摺影本乙份，原證十六
    ：原告之台北銀行北投分行存摺影本乙份，原證十七：被告律師傳真之和解書草
    稿乙份等為證。
乙、被告方面：
壹、聲明：求為判決：原告之訴及假執行之聲請均駁回，被告如受不利之判決，願供
    擔保請准宣告免為假執行。
貳、陳述：
（壹）關於系爭五百萬元本票及本票裁定部分：
一、原告曾於九十一年三月間向被告借票，被告開立以華泰商業銀行為付款人、票面
    金額總計四百九十萬元支票四紙予原告，原告則開立九十一年三月二十日到期、
    票面金額五百萬元之系爭本票，以擔保前開支票發票日屆至前，原告會將軋票之
    金額給付被告。而其中十萬元之差額，則係被告借票予原告之利得。
二、兩造約定，原告須於系爭本票到期日屆至前使被告拿到軋票之金額，被告才會讓
    前開四紙支票兌現。惟迄九十一年三月中旬，原告並未依約將前開軋票之金額給
    付被告，被告為確保自己所簽發之支票不要跳票，方聲請鈞院就系爭本票為准許
    強制執行之裁定，希望原告能因此儘速給付款項，用以軋票。詎料，原告對前開
    准許強制執行之裁定提出抗告，並拒絕給付款，更有甚者，原告竟將前開支票中
    之二張存入原告台北銀行之帳戶內，要求被告付款，斯時因被告尚未取得軋票之
    款項，被告不得已方令該二紙支票退票。原告於起訴狀所陳：因被告曾代原告清
    償銀行債務，故兩造約定被告可就出售系爭房屋所得之價金取回代償款項，原告
    另開立系爭本票以作為擔保之用云云，有違一般債務清償之常理，因被告若已可
    由出售系爭房屋所得之賣價中抵償原告之欠款，而系爭房屋之預計售價，又明顯
    較被告代償之款項超過一百餘萬元，則被告之債權已可獲得相當之擔保，原告並
    無再開立系爭本票予被告之理，顯見系爭本票係原告為擔保向被告借用之支票於
    發票日屆至前，給付被告軋票之款項。
三、九十一年六月間，原告枉顧前開兩造間借票之事實，向鈞院提起民事訴訟，請求
    確認本票債權不存在，並為撤銷准許本票強制執行之裁定，且要求被告給付扣除
    貸款、稅費後之出售系爭房地餘款一百四十餘萬元。因被告認為，如繼續進行訴
    訟將耗費許多時間，於兩造均是人力及物力之沉重負擔，故被告曾於九十一年六
    月二十七日向原告表示，被告願歸還系爭本票及本票裁定，惟原告則應歸還前開
    四張支票，俾便減少兩造訟累等語云云。詎料，原告竟將兩造間於磋商程序中之
    和解書草稿，加以拼湊成伊主張之和解書，嗣後更向鈞院提出。
四、前開原告提出之和解書，係將兩份和解書草稿拼湊而成。第一份和解書草稿係記
    載：被告將系爭本票及本票裁定還給原告，被告另借給原告一張一百二十萬元之
    支票，原告應撤回民事訴訟。然因原告無法就前開借款部分提供擔保，故該份和
    解書兩造並未簽名。又第二份和解書草稿係記載：被告將系爭本票及本票裁定還
    給原告，原告將四張支票還給被告，原告應撤回民事訴訟。惟嗣經兩造簽名後，
    原告卻又表示伊已將其中二紙支票存入銀行，無法將支票還給被告，僅願還給被
    告其中二紙支票，致使兩造因此未成立和解，而前開兩份和解書之製作時間僅相
    隔約半個鐘頭。因兩造於磋商程序中之和解書草稿均由原告保管，是故，嗣後原
    告即將前開草稿加以拼湊成伊主張之和解書，並捏造被告曾因自知理虧而與伊磋
    商和解，事後又反悔等語云云。
五、自九十一年三月間，被告借票予原告後，原告是否將支票予以提示？何時提示？
    即非被告所能控制。尚不能以前開四紙支票中之一紙未於票載發票日提示（即票
    據號碼ＡＡ0000000，票據金額新台幣一百二十萬元，票載發票日為九十
    一年七月十日之支票），即率然否認兩造曾有借票之事實。
六、又原告主張前開票據號碼ＡＡ0000000，票面金額一百二十五萬元之支票
    ，係被告自導自演存入原告位於台北銀行北投分行之戶頭，原告並以伊台北銀行
    存摺並無託收票據紀錄等情，據以佐證伊之說法。惟依照現今票據金融實務，支
    票託收或提示兌現，均無須同時出示存摺，且票據背面亦可僅由執票人蓋章，並
    非一定要執票人簽名，更無須本人親自辦理。故不能僅以原告之存摺未有託收之
    記載，票據背面僅有原告之蓋章而非伊之簽名，票背所寫阿拉伯數字並非原告之
    筆跡等事，而否認原告曾向被告借票及曾將支票託收。
七、原告要求鈞院將前開票據號碼ＡＡ0000000支票送法務部調查局做指紋鑑
    定，雖鑑定報告表示僅採到一枚指紋，且該指紋與原告指紋並不相同，但鑑定報
    告實不足作為原告否認伊曾將支票託收之證據。此係因為，前開支票縱非原告，
    亦係原告託人存入伊於台北銀行北投分行之帳戶，此時支票上至少應有存入者及
    收受支票之銀行櫃檯行員之指紋；而於票據交換時，票據交換承辦人員亦有接觸
    系爭支票之可能，其上亦應有票據交換承辦人員之指紋；且於鈞院行文調取該支
    票正本時，接獲鈞院調取命令之承辦人員亦有接觸支票之機會；又鈞院調取該支
    票後，將支票取出整理之時，書記官亦仍有接觸支票之可能，是故，至少確有五
    人曾接觸過系爭支票。今調查局於系爭支票上卻僅採集到一枚指紋，顯見該支票
    上之指紋業已遭到破壞，送鑑定之樣本即存有無法彌補之瑕疵，鑑定之結果顯有
    背於真實，並不能採為裁判之依據。今原告以該有背於真實之鑑定報告記載無伊
    之指紋，率然否認兩造間存有前開借票及伊曾將支票託收之事實，原告主張即顯
    不足信。
八、原告復主張因被告曾代伊清償銀行債務，故兩造約定被告可就出售系爭房屋所得
    之價金取回代償款項，伊則開立系爭本票以作為擔保之用等語云云。惟原告所述
    情形，顯有違一般債務清償之常理。因被告若已可由出售系爭房屋所得之賣價中
    抵償原告之欠款，而系爭房屋之售價又明顯較被告代償之款項超過一百餘萬元，
    則被告之債權已可獲得相當之擔保，原告並無再開立系爭本票予被告之理。顯見
    原告係為擔保伊向被告借用之支票於發票日屆至前，伊會給付被告軋票之款項，
    方開立系爭本票。
九、准許本票強制執行之裁定所依據之本票債權縱使不存在，債務人亦應依確認本票
    債權不存在訴訟，除去該裁定之執行力，而非請求撤銷於程式上並無任何違法或
    瑕疵之裁定。今被告已於九十一年六月二十七日將系爭五百萬元本票及本票裁定
    正本返還於原告，故就系爭本票已無再遭被告或第三人行使權利之可能，且被告
    亦已明確對原告表示不再主張本票權利。是故，原告就系爭本票已無提起確認訴
    訟之法律上利益。今原告於就系爭本票已無提起確認訴訟之法律上利益之情形下
    ，仍請求鈞院撤銷並無任何違法或瑕疵之准許本票強制執行之裁定，原告主張即
    顯與法律規定不符，為無理由。
（貳）系爭房屋係原告出賣予被告所有，僅因買方已出現，為節省時間及稅賦等問題
      ，方未辦理所有權移轉登記：
一、按當事人就買賣標的物及其價金互相同意時，買賣契約即為成立，民法第三百四
    十五條第二項訂有明文。原告因個人因素，積欠銀行債予甚多，後因無力償還，
    致系爭房地，於九十年十一月間債權人世華銀行聲請法院查封，復因原告需錢償
    還債務，故於九十一年二月間委託永慶房屋就系爭房地代尋覓買主出售，然因房
    地產景氣不佳，適當買主尋覓費時，再加上原告急需用錢，兩造於九十一年三月
    初約定，原告將系爭房屋以五百一十三萬元賣與被告，被告代原告清償世華銀行
    及台新銀行債務，原告並於同年三月七日將系爭房地所有權狀、印鑑證明書件等
    交付被告，以辦理系爭房地所有權移轉登記事宜，而被告代原告清償之銀行債務
    ，計有世華銀行欠款四百五十八萬九千三百七十四元，世華銀行信用卡欠款七萬
    七千三百三十七元，台新銀行欠款五十五萬二千八百三十二元（原告起訴狀漏列
    一筆四萬五千元匯款，共五百二十一萬九千五百四十三元。於兩造簽約時，兩造
    已就買賣標的物及其價金意思表示一致，買賣契約即已成立，且兩造更據以簽立
    買賣契約書，故原告即負有交付系爭房屋於被告，並使被告取得系爭房屋所有權
    之義務。九十一年十二月二日  鈞院審理時，原告亦陳稱「（問：被證七買賣契
    約書第二條五百一十三萬元是否原告自行填寫的再交給被告）是我寫的．．他幫
    我還錢給銀行．．我才會填寫五百一十三萬元」等語，更足證兩造已就買賣標的
    物及其價金意思表示一致（按：買賣標的物之價金即為被告代替原告償還之銀行
    債務五百一十三萬元），買賣契約確已成立。惟嗣後因買方已出現，為節省辦理
    系爭房屋所有權移轉登記之時間，兩造方未辦理系爭房屋之所有權移轉登記，而
    係由原告與第三人潘玉雯簽訂買賣契約。是故，原告主張「兩造間並無買賣不動
    產之真意，故亦未辦理不動產所有權移轉登記，且依該契約書上所載兩造並未約
    定買賣之價款」及「當初只是證明代償關係而已，並非不動產買賣關係」等語云
    云，顯與兩造已就買賣系爭房屋及其價金為具體之約定，確已成立買賣契約之事
    實有違，原告主張，實不足採。
二、次查，於買賣契約成立後，被告即將兩造間已就系爭房屋成立買賣契約之事告訴
    證人許博智（即永慶房屋店長）。此由證人許博智於九十一年九月十二日鈞院審
    理時證稱：「一開始是被告告訴我，原告將房子賣給他，約二三天後我打電話問
    原告此事，原告有說現房子都交給被告處理，原告有向我表示房子賣給被告：：
    」、「原告並無否認此事（按：指原告已將系爭房屋賣給被告乙事），原告說現
    該房子已交由被告全權處理。如果原告有否認賣房子這事時，我會再去進一步求
    證，因為原告沒有否認，所以我也未作查證，因為原告說該房子已交由被告處理
    了」等語，更可證明兩造間確就系爭房屋成立買賣契約。若兩造間之關係果如原
    告主張之僅係委託被告代理出售系爭房屋，則原告於許博智詢問是否已將系爭房
    屋賣與被告時，原告必定會加以否認，而非對許博智之詢問保持沉默，更不會進
    一步表示系爭房屋已交由被告全權處理。由此顯見，兩造確就系爭房屋成立買賣
    關係，原告主張伊係委託被告代理出售系爭房屋乙節，係屬無據。
三、復查，系爭房屋之買賣契約是由原告和第三人潘玉雯簽訂，而非被告與潘玉雯簽
    約之原因，係因兩造聽從證人許博智之建議，為節省辦理系爭房屋所有權移轉登
    記之時間。此由證人於審理時陳述：「被告向我提到原告將房子賣給他時，要先
    過戶到他名下時，剛好有買方出現，我有向被告說，如果要先辦理過戶到他名下
    再賣時，害怕買方另有標的會變卦不買，我不贊成被告之想法，所以被告也未再
    要求要先過戶給被告．．」等語。原告僅以兩造間未辦理系爭房屋所有權移轉登
    記，斷然否認兩造已就系爭房屋成立買賣契約乙事，亦屬無據。
四、再查，於原告將系爭房屋賣與被告後，系爭房屋是否出售？以何種價格出售？即
    與原告無關，全憑被告單方之意思決定。此由證人許博智於  鈞院審理時陳稱：
    「原告並無否認此事（按：指原告已將系爭房屋賣給被告乙事），原告說房子已
    交由被告全權處理」、「．．決定權是被告在處理的．．」及「一開始原告對售
    價有堅持，最後售價是我和被告談定的，買賣契約權狀是由被告交給我的」等語
    ，可證被告係以系爭房屋之所有權人之身分在處理房屋之出售事宜，而房屋出售
    與否與原告並不相涉，僅因原告仍是系爭房屋之登記名義人，方需由原告出面和
    第三人潘玉雯簽約。是故，原告辯稱伊係委託被告代理出售系爭房屋等語云云，
    即顯與事實不符。
五、按解釋意思表示，應探求當事人之真意，不得拘泥於所用之詞句，民法第九十八
    條雖定有明文。惟前開條文之立法目的，係在解釋意思表示時，若因當事人所用
    詞句晦暗不明，致當事人之真意無法確定，為避免曲解當事人之意思，方規定不
    得拘泥於當事人所用之詞句，而須以過去事實及其他一切證據資料為判斷標準，
    以求發現當事人之真意。然若契約文字業已表示當事人真意，無須別事探求者，
    即不得反於契約文字而更為曲解（參照最高法院一七上一一一八號判例）。查本
    案兩造就系爭房屋之買賣契約內容記載相當明確，且均為原告所自行填寫，顯見
    並無當事人真意不明之情形，今原告故意曲解前開條文之意，漠視買賣契約記載
    相當明確之事實，主張兩造僅是代償關係，並非不動產買賣關係，係原告卸責之
    詞，不足採信。
六、本案繫屬鈞院審理後，原告為達伊威逼被告讓步之目的，除於鈞院審理過程常有
    情緒性之發言外，更於台灣板橋地方法院檢察署及台灣士林地方法院檢察署對被
    告提起詐欺及偽造文書之告訴，希冀迫使被告將前開不動產買賣契約應得之收益
    讓與於原告。原告前開非理性之行為，及任意提起刑事告訴之行為，足證原告之
    狡。
參、證據：提出：支票影本四張（支票號碼依序為AA0000000、AA00000
    00、AA0000000、AA0000000、九十一年七月十日期面額一百二
    十萬元、九十一年七月三十一日期面額一百二十萬元、九十一年七月三十一日面
    額一百二十五萬元、九十一年七月三十一日期面額一百二十五萬元）、本院九十
    一年度票字第一四八號民事裁定影本一件、台灣高等法院九十一年度抗字第二三
    九０號民事裁定影本乙件、甲○○匯入乙○○華泰銀行帳戶四萬五千元之匯款單
    影本乙件、買賣契約書影本乙件等為證，並聲請訊問證人許博智。
丙、本院依聲請訊問證人許博智，並依聲請向台北銀行北投分行調取託收AA0000
    000支票之託收傳票及支票正本後，函囑法務部調查局鑑定支票上之指紋。
    理    由
壹、本件原告起訴主張坐落台北市北投區○○○路一巷六十二號二樓房地原為原告所
    有不動產，上開房地於九十一年二月間原告委託永慶房屋仲介公司尋覓買主仲介
    銷售，惟上開房地於民國九十年十一月間因原告經濟困難無法繼續繳納銀行貸款
    致遭債權人世華銀行聲請法院查封，原告亟須找人先代償銀行貸款後始得順利出
    售上開房地，當時原告之友即被告甲○○熱心表示願意幫助原告，同意為原告代
    償銀行負債並全權代理出賣上開房地後再取回代償款項，兩造簽立所謂不動產買
    賣契約書乙份，事實上兩造並非不動產買賣關係，該不動產買賣契約書係由被告
    提供簽署，惟從其上所載文字真意可見雙方僅是代償及代理出賣不動產關係，被
    告為確保其代償款項之獲償，並要求原告開立交付面額五百萬元之本票以為被告
    為原告代償銀行債務之擔保。嗣於同年三月間，永慶房屋為原告覓得買主，並於
    同年三月十二日經原告同意以柒佰壹拾萬元出賣上開房地予案外人潘玉雯，因被
    告為原告代償銀行貸款之故，特於原告與潘玉雯所簽不動產買賣契約書上特別約
    定買受人所交付之房地價款除應負擔費用外其餘交付代理人甲○○收受，上開房
    地並於同年四月十二日產權移轉清楚辦理交屋完畢。據原告事後查證得悉，原告
    積欠銀行負債世華銀行為四、五八九、三七四元，於九十一年三月廿五日由被告
    代償，另被告代償原告在世華銀行信用卡欠款七七、三三七元，及被告另代償原
    告台新銀行負債五○七、八三二元，又扣除上開不動產買賣原告應繳交之土地增
    值稅為一七六、五八八元及應支付永慶房屋之仲介費二八四、○○○元，尚有餘
    款一、四六四、八六九元。惟自九十一年四月十二日交屋完畢後，被告並未與原
    告結清所餘價款，原告雖去電多次催促付款但並未獲置理。原告為保自身權益，
    於同年五月十三日委請律師致函被告，催促被告於文到七日內將代理出賣上開房
    地之價款扣除代償銀行貸款及所需稅費後餘款結清返還，並交還面額五百萬元作
    為擔保之本票乙紙，嗣原告卻突然接獲台灣士林地方法院九十一年票字第七四八
    號民事裁定，係被告對上開供擔保之本票向法院聲請裁定強制執行。不數日，代
    理律師接獲被告回函竟稱伊與原告只有房子買賣關係，並且已付清所有之價金云
    云，原告至此始知上當受騙，回顧被告所為，實係一連串預謀之詐騙行為，乃趁
    原告房地遭查封困難之際，佯稱好心幫忙而使詐。原告上開房地從未出賣予被告
    ，而原告所開立交付之本件系爭五百萬元本票係因被告為原告代償銀行貸款而供
    擔保之用，兩造間並無任何對價關係而交付該本票，就上開民事裁定原告不服已
    提出抗告，而對被告之行詐行為，原告不甘平白受害，且為保自身權益，不得已
    而提起本訴，並另提出刑事告訴以訴追被告之犯罪行為。原告係依不當得利及侵
    權行為之法律關係檢具證物依法起訴請求確認如附表所示之本票債權不存在，並
    請求撤銷上開准予本票強制執行之民事裁定，及請求被告給付原告代理出售房地
    扣除貸款、稅費後之餘款新台幣壹佰肆拾陸萬肆仟捌佰陸拾玖元及自起訴狀繕本
    給付金錢部分為執行之宣告。
貳、被告則以：原告曾於九十一年三月間向被告借票，被告開立以華泰商業銀行為付
    款人、票面金額總計四百九十萬元支票四紙（即支票號碼依序為AA000000
    0、AA0000000、AA0000000、AA0000000、發票日九十一
    年七月十日面額一百二十萬元、發票日九十一年七月三十一日面額一百二十萬元
    、發票日九十一年七月三十一日面額一百二十五萬元、發票日九十一年七月三十
    一日面額一百二十五萬元）予原告，原告則開立九十一年三月二十日到期、票面
    金額五百萬元之系爭本票，以擔保前開支票發票日屆至前，原告會將軋票之金額
    給付被告，其中十萬元之差額，係被告借票予原告之利得。兩造約定，原告須於
    系爭本票到期日屆至前使被告拿到軋票之金額，被告才會讓前開四紙支票兌現。
    惟迄九十一年三月中旬，原告並未依約將前開軋票之金額給付被告，被告為確保
    自己所簽發之支票不要跳票，方聲請本院就系爭本票為准許強制執行之裁定，希
    望原告能因此儘速給付款項，用以軋票。詎料，原告對前開准許強制執行之裁定
    提出抗告，並拒絕給付款，甚且將前開支票中之二張存入原告台北銀行之帳戶內
    ，要求被告付款，斯時因被告尚未取得軋票之款項，被告不得已方令該二紙支票
    退票。原告所陳：因被告曾代原告清償銀行債務，故兩造約定被告可就出售系爭
    房屋所得之價金取回代償款項，原告另開立系爭本票以作為擔保之用云云，有違
    一般債務清償之常理，因被告若已可由出售系爭房屋所得之賣價中抵償原告之欠
    款，而系爭房至之預計售價，又明顯較被告代償之款項超過一百餘萬元，則被告
    之債權已可獲得相當之擔保，原告並無再開立系爭本票予被告之理，顯見系爭本
    票係原告為擔保向被告借用之支票於發票日屆至前，給付被告軋票之款項。此五
    百萬元本票非供原告所稱原告委託被代為出賣不動產暨清償銀行債務而開立交被
    告作為擔保之用。九十一年六月間，原告枉顧前開兩造間借票之事實，向本院提
    起民事訴訟，請求確認本票債權不存在，並為撤銷准許本票強制執行之裁定，且
    要求被告給付扣除貸款、稅費後之出售系爭房地餘款一百四十餘萬元。因被告認
    為，如繼續進行訴訟將耗費許多時間，於兩造均是人力及物力之沉重負擔，故被
    告曾於九十一年六月二十七日向原告表示，被告願歸還系爭本票及本票裁定，惟
    原告則應歸還前開四張支票，俾便減少兩造訟累等語。詎料，原告竟將兩造間於
    磋商程序中之和解書草稿，加以拼湊成伊主張之和解書，向本院提出。原告提出
    之和解書，係將兩份和解書草稿拼湊而成。第一份和解書草稿係記載：被告將系
    爭本票及本票裁定還給原告，被告另借給原告一張一百二十萬元之支票，原告應
    撤回民事訴訟。然因原告無法就前開借款部分提供擔保，故該份和解書兩造並未
    簽名。又第二份和解書草稿係記載：被告將系爭本票及本票裁定還給原告，原告
    將四張支票還給被告，原告應撤回民事訴訟。惟嗣經兩造簽名後，原告卻又表示
    伊已將其中二紙支票存入銀行，無法將支票還給被告，僅願還給被告其中二紙支
    票，致使兩造因此未成立和解，而前開兩份和解書之製作時間僅相隔約半個鐘頭
    ，且於磋商程序中之和解書草稿均由原告保管，嗣後原告即將前開草稿加以拼湊
    成伊主張之和解書，並捏造被告曾因自知理虧而與伊磋商和解，事後又反悔云云
    。原告因個人因素，積欠銀行債務甚多，後因無力償還，致系爭房地，於九十年
    十一月間債權人世華銀行聲請法院查封，復因原告需錢償還債務，故於九十一年
    二月間委託永慶房屋就系爭房地代尋覓買主出售，然因房地產景氣不佳，適當買
    主尋覓費時，再加上原告急需用錢，兩造於九十一年三月初約定，原告將系爭房
    屋以五百一十三萬元賣與被告，被告代原告清償世華銀行及台新銀行債務，原告
    並於同年三月七日將系爭房地所有權狀、印鑑證明書件等交付被告，以辦理系爭
    房地所有權移轉登記事宜，而被告代原告清償之銀行債務，計有世華銀行欠款四
    百五十八萬九千三百七十四元，世華銀行信用卡欠款七萬七千三百三十七元，台
    新銀行欠款五十五萬二千八百三十二元（原告起訴狀漏列一筆四萬五千元匯款）
    ，共五百二十一萬九千五百四十三元。於兩造間之買賣契約成立後，被告將兩造
    已就系爭房屋成立買賣契約之事告知永慶房店長許博智，許博智表示，因已有適
    當買主出現詢價，若待系爭房屋所有權移轉登記與被告後再行出售，於時間上恐
    有不必要之浪費，且將多支出稅賦及相關之規費，故建議兩暫不辦理系爭房屋所
    有權之移轉登記，而直接由原告和欲購買系爭房屋之第三人潘玉雯簽約，並由原
    告將系爭房屋移轉登記予潘玉雯，經被告與原告商議，原告亦同意以出賣人身分
    直接與買受人簽約。九十一年三月十二日，於永慶房屋士林店，就系爭房屋簽訂
    買賣契約時，兩造及永慶房屋人員均在現場，此時並由被告將系房屋之土地所有
    權狀及建築改良物所有權狀交由永慶房屋之代書填寫契約內容，因此時系爭房屋
    雖係由被告售予潘玉雯，但因兩造間並未辦理不動產所有權之移轉登記，故係由
    原告和潘玉雯簽約，但保障被告之權益，確保被告能取得出售系爭房屋之價款，
    故兩造約定，於原告與潘玉雯就系爭房屋簽訂之買賣契約中載明被告為原告之代
    理人，且由被告收取相關款項，此亦為何簽約金（現金十萬元及面額六十一萬元
    之即期本票）保留於永慶房屋，且於前開買賣契約中記載，潘玉雯所簽發用以擔
    保支付尾款之本票，應交付乙方之代理人之故。嗣後，被告於同年三月二十一將
    系爭房屋之土地所有權狀及建築改良物所有權狀交予永慶房屋，並於同日辦妥系
    爭房屋相關過戶文件之用印程序，待潘玉雯繳清價金，永房屋辦妥系爭房屋之所
    有權移轉登記後，永慶房屋則將扣除各項費用後之餘款交予被告。兩造曾就系爭
    房屋成立買賣契約，並對價金之支付及雙方之權利義務為詳細之約定，若如原告
    所述，係原告委託被告代理出售系爭房屋，則原告應以委任書或授予代理權之方
    式為之，方合乎常理，絕非與被告就系爭房屋簽訂買賣契約書，原告主張兩造間
    係屬代理關係，有違常理。又准許本票強制執行之裁定所依據之本票債權縱使不
    存在，債務人亦應依確認本票債權不存在訴訟，除去該裁定之執行力，而非請求
    撤銷於程式上並無任何違法或瑕疵之裁定。被告已於九十一年六月二十七日將系
    爭五百萬元本票及本票裁定正本返還於原告，故就系爭本票已無再遭被告或第三
    人行使權利之可能，且被告亦已明確對原告表示不再主張本票權利。是故，原告
    就系爭本票已無提起確認訴訟之法律上利益。今原告於就系爭本票已無提起確認
    訴訟之法律上利益之情形下，仍請求鈞院撤銷並無任何違法或瑕疵之准許本票強
    制執行之裁定，原告主張即顯與法律規定不符，為無理由等語置辯。
參、本件兩造不爭之事實：
一、坐落台北市北投區○○○路一巷六十二號二樓房地原為原告所有不動產，上開房
    地於九十年十一月間因原告未能繼續繳納世華銀行貸款而被世華銀行查封。
二、九十一年二月七日原告委託永慶房屋尋覓買主仲介銷售上開房地。
三、原告與被告曾於九十一年三月七日簽立總價金五百十三萬元之上開不動產之買賣
    契約。原告並於同日（九十一年三月七日）開立面額五百萬元之本票予被告，
四、有關上開房地上所設定之抵押向銀行之貸款係由被告為原告於九十一年三月廿五
    日代償完畢，代償銀行貸款之時，上開房地經法院查封中。
五、被告就上開五百萬元本票，於同年三月間向本院聲請裁定強制執行，而經本院以
    九十一年度票字第七四八號民事裁定准予強制執行。原告為促請被告交還上該本
    票等事，原告曾於九十一年五月十三日委請鄭淑屏律師代理函催被告交還，並於
    同年六月四日提起本件訴訟，被告則於九十一年六月廿七日親至原告辦公處所與
    原告書立和解書交還該紙本票及本院九十一年度票字第四七八號民事裁定正本各
    乙件與原告。
六、被告曾開立面額一二○萬元，票號AA0000000號，票載日期九十一年七月
    卅一日之支票交付原告，該支票於九十一年七月卅一日因簽章不符而退票。
伍、本件兩造之爭點：
一、被告係為原告代償銀行貸款，並代理房地銷售等事宜（原告主張）或原告是將本
    件系爭房地出賣予被告（被告主張）？
二、原告開立交付本件系爭五百萬元本票予被告，係為被告代償銀行貸款之擔保（原
    告主張）或係為借票之擔保（被告主張）？
三、被告曾開立面額一二○萬元，票號AA0000000號，票載日期九十一年七月
    卅一日之支票交付原告，該支票之交付係被告於立和解書時交付（原告主張）或
    原告向被告借票而交付（被告主張）？
四、票號AA0000000號，面額一二五萬元存入台北銀行後遭退票之支票係被告
    自行存入原告帳戶後退票自導自演（原告主張）或係原告向被告借得四紙支票後
    將票號AA0000000、AA0000000號其中兩紙支票存入銀行提示（被
    告主張）？
五、兩造和解書只有乙份，係被告親筆於九十一年六月廿七日在原告辦公處所雙方成
    立和解所立（原告主張）或係和解書為兩份拼湊而成（被告主張）？
六、被告已將系爭五百萬元本票正本交還原告，被告並將本院九十一年度票第七四八
    號民事裁定正本交付原告，原告得否再行提起確認本票債權不存在之訴？原告可
    否請求法院判決撤銷該准予強制執行之民事裁定？
陸、有關兩造爭點之論述：
一、原告與被告簽立不動產買賣契約之舉，係原告委由被告代理將系爭房地銷售或原
    告是將本件系爭房地出賣予被告？
    按當事人主張有利於己之事實者，就其事實有舉證之責任。民事訴訟法第二百七
    十七條前段定有明文。本件原告主張被告係代理房地銷售事宜，而非將系爭房地
    賣與被告乙節，據其提出之原證二：兩造所立之所謂不動產買賣契約書乙份，上
    面所載均為不動產買賣之相關記載，並無片語隻字提及被告係代理原告銷售房屋
    ，而得認為兩之真意係代理銷售而非原告出賣上房地給被告，原告所稱自難遽予
    採信；而被告主張原告將系爭房地賣與被告之事實，業據其舉出原告所不爭執之
    不動產買賣契約書為證，據該不動產買賣契約書所載，第一條不動產標示即本件
    系爭不動產。第二條買賣總價款：雙方議定新台幣伍佰壹拾參萬元正；而於附件
    付款明細表亦記明：付款日九十一年三月七日，現金五百十三萬元，匯入世華銀
    行東門分行00000000000（按即原告之帳戶）四百五十九萬元，匯入
    台新銀行南京東路分行00000000000000（按亦為原告帳戶）五十
    四萬元，合計五百十三萬元等情甚為明確，而原告於本院九十一年十二月二日言
    詞辯論期日時亦陳稱「（問：被證七買賣契約書第二條五百一十三萬元是否原告
    自行填寫的再交給被告）是我寫的．．他幫我還錢給銀行．．我才會填寫五百一
    十三萬元」等語，再參諸：１、原告所有坐落台北市北投區○○○路一巷六十二
    號二樓房地於九十年十一月間因原告未能繼續繳納世華銀行貸款而被世華銀行查
    封，２、九十一年二月七日原告委託永慶房屋尋覓買主仲介銷售上開房地，３、
    原告與被告於九十一年三月七日簽立總價金五百十三萬元之上開不動產之買賣契
    約，原告並於同日（九十一年三月七日）開立面額五百萬元之本票予被告，４、
    有關上開房地上所設定之抵押向銀行之貸款係由被告為原告於九十一年三月廿五
    日代償完畢，代償銀行貸款之時，上開房地經法院查封中，被告代償後，世華銀
    行即予撤銷查封，嗣將上開房地過戶給訴外人潘玉雯等兩造不爭之事實及其發生
    之時間順序，暨證人即原告委託銷售系爭房地之仲介公司永慶房屋店長許博智於
    本院九十一年九月十二日審理時結證稱：「一開始是被告告訴我，原告將房子賣
    給他，約二三天後我打電話問原告此事，原告有說現房子都交給被告處理，原告
    有向我表示房子賣給被告．．」、「原告並無否認此事（按指原告已將系爭房屋
    賣給被告事），原告說現該房子已交由被告全權處理。如果原告有否認賣房子這
    事時，我會再去進一步求證，因為原告沒有否認，所以我也未作查證，因為原告
    說該房子已交由被告處理了」、「被告向我提到原告將房子賣給他時，要先過戶
    到他名下時，剛好有買方出現，我有向被告說，如果要先辦理過戶到他名下再賣
    時，害怕買方另有標的會變卦不買，我不贊成被告之想法，所以被告也未再要求
    要先過戶給被告．．」、「原告並無否認此事（按指原告已將系爭房屋賣給被告
    事），原告說  房子已交由被告全權處理」、「．．決定權是被告在處理的．．
    」、「一開始原告對售價有堅持，最後售價是我和被告談定的，買賣契約權狀是
    由被告交給我的」等語，足證兩造間就系爭房屋之標的、價金及價金之給付方式
    等買賣要素，均已意思合致，兩造間已成立買賣契約。否則，若兩造間之關係果
    如原告主張之僅係委託被告代理出售系爭房屋，則原告於許博智詢問是否已將系
    爭房屋賣與被告時，原告必定會加以否認，而非對許博智之詢問保持沉默，更不
    會進一步表示系爭房屋已交由被告全權處理。至系爭房屋賣與訴外人潘玉雯，該
    買賣契約是由原告和第三人潘玉雯簽訂，而非被告與潘玉雯簽約乙節，據證人許
    博智於本院審理時證述：「被告向我提到原告將房子賣給他時，要先過戶到他名
    下時，剛好有買方出現，我有向被告說，如果要先辦理過戶到他名下再賣時，害
    怕買方另有標的會變卦不買，我不贊成被告之想法，所以被告也未再要求要先過
    戶給被告．．」等語，足證被告所稱系爭房屋原告先與被告成立買賣契約後，訴
    外人潘玉雯才出現，為節省時間及稅賦問持，而省去先由原告辦理所有權移轉登
    記與被告再由被告移轉與潘玉雯之手續，而直接由原告辦理所租權移轉記給潘玉
    雯之物之手續乙節為真實可採。原告所稱伊係委託被告代理出售系爭房屋乙節，
    並非真實可採。至原告另主張其所簽上開不動產買賣契約係受被告詐欺而為，原
    告要撤銷云云，因原告並未據舉證證明被告有如何行使詐術，及原告因被告之詐
    術而為出賣系爭房地之情形，原告自無主張依民法第九十二條第一項規定撤銷買
    賣系爭房地之意思表示之餘地。
二、原告開立交付本件系爭五百萬元本票予被告，係為被告代償銀行貸款之擔保（原
    告主張）或係為借票之擔保（被告主張）？
    經查被告主張原告開立系爭五百萬元本票給被告係向作為原告向被告借票之擔保
    乙節，並以表示雖提出四張支票影本為證，惟為原告所否認，且查：１、系爭五
    百萬元本票係於九十一年三月七日簽發，而被告聲請本票裁定時間約為九十一年
    三月中旬（法院裁定日期為九十一年三月廿八日），與被告交付原告之支票票載
    日七月卅一日，二者相距四個多月，從時間上之關係來看，本票與支票二者並無
    被告所稱之關聯。且若果被告所稱原告向被告借支票四張，為擔保原告會將支票
    票款給被告而要原告開本票以為擔保為真，惟查原告於九十一年三月七日簽發本
    票，到期日確填載為九十一年三月二十日，相隔僅十三日，既然原告係因缺錢而
    向被告借票，票載日期為四個月餘之後九十一年七月三十一日，依常情而論，原
    告斷無可能於短短十三之內即將四百九十萬元之票款還給被告，以免被告於四個
    月又二十四日後之九十一年七月三十一日會因存款不足而退票。是以被告所稱其
    為確保自己所開之支票不要退票，故向法院對本票聲請裁定強制執行（九十一年
    三月中旬聲請）云云，顯然與常情有違，不足採信。２、上開兩紙支票存入之銀
    行並不相同，被告所稱均存入原告台北銀行帳戶云云，並不正確，前者為被告交
    付原告後原告所自存，其票背有原告簽名，由原告於九十一年六月廿八日存入陽
    信商業銀行天母分行代收，係於和解書簽訂之翌日存入，日期與原告所稱相符，
    此有原告陽信商業銀行天母分行存摺影本乙份可據。而後者，其票背並無原告簽
    名，僅有一原告否認真正之印章蓋在其上，票背所寫阿拉伯數字與原告之筆跡不
    同，且未經銀行以存摺代收（此據原告提出台北銀行北投分行存摺影本乙份在卷
    可佐）。３、四紙本票之總金額（四百九十萬元）與本票金額（伍佰萬元）並不
    相符。４、被告所稱原告向其借票共四紙其中乙紙票載日為九十一年七月十日，
    票號：ＡＡ0000000，如原告手上真持有該紙支票，何以較早之九十一年
    七月十日票載日屆至時不存入銀行兌現而要等七月卅一日始存入另紙支票兌現？
    在在均與常情有違。５、況經本院向台北銀行北投分行調取託收AA000000
    0支票之託收傳票及支票正本，該支票係直接由台北銀行北投分行寄給本院，本
    院於取出時亦特別留意，避免在支票上留指紋，再將該紙支票函囑法務部調查局
    鑑定支票上之指紋，並未檢出原告之指紋，此有該局鑑定報告附卷可按，足證原
    告所稱伊並未經手、提示該支票，應非虛假，被告所稱指紋遭破壞云云，並非事
    實，不足採信。６、兩造所簽訂之不動產買賣契約之簽約日為九十一年三月七日
    ，而原告所開立之系爭五百萬元本票，其發票日亦為九十一年三月七日，二者時
    間點相同，足證兩者應有關聯性，且兩造所簽上開不動產買賣契約，其價金係約
    定由被告代償原告欠銀行款項，是以本件系爭本票應以原告所稱係原告為擔保被
    告代償銀行欠款得受償而開立為真，且本院認為因被告以代償原告所欠銀行款項
    為買賣價金，故該本票同時有擔保兩造間不動產買賣契約履行之意，被告所辯稱
    係為原告向被告借票之擔保而開云示，應非真實，不足採信。
三、被告開立面額一二○萬元，票號AA0000000號，票載日期九十一年七月卅
    一日之支票交付原告，該支票之交付係被告於立和解書時交付原告或原告向被告
    借票而交付？
    經查，本件原告確有於九十一年三月七日與被告簽約將系爭房地以五百十三萬元
    賣與被告及原告並無向被告借票之事實，已如前述，則被告開立面額一二○萬元
    ，票號AA0000000號，票載日期九十一年七月卅一日之支票交付原告，該
    支票之交付係被告於立和解書時交付原告，此於和解書上已載明清楚，其原因有
    可能係因原告對被告提出本件民事訴訟及偽造文書等刑事告訴，被告為免訟累而
    與被告和解，就其售屋所得（按被告以五百十三萬元向原告購買系爭房地，而以
    七百十萬元售與第三人潘玉雯，被告賺得一百餘萬元）提出部分給與原告，希冀
    雙方能平和解決，免於訟累。至於原告稱被告係為結清被告代償銀行款項而簽發
    ，並無證據足證其說，至被告所稱此張支票為原告向被告所借云云，並非事實，
    已如前述。
四、原告主張除因雙方和解而收受前項支票外，從來即不曾收受被告其他任何支票，
    系爭票號AA0000000號，面額一二五萬元存入台北銀行後遭退票之支票並
    非原告所存而係被告自行存入原告帳戶後退票自導自演，被告雖否認之，惟並未
    能出原告在此之前，曾向被告借票之事實，應以原告所稱為可信，被告所辯原告
    曾向被告借票四紙，票號AA0000000、AA0000000號即為其中兩紙
    支票云云，並未據提出證據證佐證，自不足採。
五、原告主張兩造和解書只有乙份，係被告親筆於九十一年六月廿七日在原告辦公處
    雙方成立和解所立，業據提出和解書乙份可在卷可稽，至被告辯稱原告將兩份和
    解書拼湊而成云云，並未據提出證據以實其說，自難憑信，自應以原告所述為可
    採。
六、至有關被告已將系爭五百萬元本票正本交還原告，被告並將本院九十一年度票第
    七四八號民事裁定正本交付原告，原告得否再行提起確認本票債權不存在之訴？
    原告可否請求法院判決撤銷該准予強制執行之民事裁定？
（一）按本票裁定准許強制執行之聲請事件，係屬非訟事件，並無確定實體上權利之
      效力，債票債務人對於該本票債權如有爭執，自得另行提起民事訴訟確認之。
      本件被告經向本院聲請獲准本院以九十一年度票字第四七八號裁定准予強制執
      行，原告認為該本票係供擔保之用，被告對之並無票據債權，而提起本件確認
      本票債權不存在之訴，被告於訴訟進行中，雖已將本票正本及該裁定正本交予
      原告，惟被告得以聲請人之地位向法院聲請補發後，再向法院民事執行處聲請
      強制執行，被告亦得以該本票裁定之影本向本院民事執行處聲請強制執行，並
      聲請本院調取該本票聲請卷而為執行（參見強制執行法第六條第二項規定），
      是於原告而言，其財產仍有受執行查封之危險，從而，原告訴請確認被告就系
      爭五百萬元本票債權不存在，仍應認為有確認之利益，而得予提起本件確認之
      訴，合先敘明。又本件原告簽發系爭本票係供被告代償原告欠銀行款項並將系
      爭房地售與被告之擔保而開立，而系爭房地業已由被告以七百一十萬元賣與第
      三人潘玉雯，被告於回收代償原告欠銀行款項之五百十三萬元之餘，尚有獲利
      ，故應認為原告簽發系爭五百萬元供擔保之原因已消滅，被告對於該供擔保用
      之五百萬元本票已無債權存在，被告不得對原告主張該五百萬元本票債之存在
      。從而，本件告訴請確認被告就系爭五百萬元本票債權不存在，為有理由，應
      予准許。
（二）次按對法院之裁定不服者，應依法提出抗告以求救濟，又因裁定而權利受侵害
      者，得為抗告，非訟事件法第二十四條第一項定有明文。又准許本票強制執行
      之裁定所依據之本票債權縱使不存在，債務人亦應依確認本票債權不存在訴訟
      ，除去該裁定之執行力，而非請求撤銷於程式上並無任何違法或瑕疵之裁定。
      經查，本件原告對該本院九十一年度票第七四八號民事裁定已提出抗告，經台
      灣高等法院以九十一年度抗字第二三九號民事裁定抗告駁回而確定在案，原告
      既已依法循抗告途逕尋求救濟，並遭抗告駁回，自無從另行提起訴訟，請求撤
      銷該准予強制執行之民事裁定，乃原告提出本訴請求撤銷該九十一年票字第四
      七八號民事裁定部分，於法無據，此部分之訴，應予駁回。
七、又查，本件原告已將系爭房地以五百十三萬元賣與被告，已如前述，是有關系爭
    房地被告以若干價金賣與第三人潘玉雯，均與原告無關，原告主張系爭房屋是以
    七百十萬元賣與第三人潘玉雯，而要求被告結算於被告代償原告欠銀行款項後之
    餘款一百四十六萬四千八百六十九元及自起訴狀繕本送達翌日起至清償日止按年
    利率百分之五計算之遲延利息部分，為無理由，此部分之訴亦應予駁回。
捌、綜上，本件原告訴請確認被告就系爭五百萬元本票債權不存在部分，為有理由，
    應予准許；原告同時訴請撤銷本院九十一年票字第四七八號民事裁定部分，於法
    無據應予駁回；原告訴請被告給付一百四十六萬四千八百六十九元及法定遲延利
    息部分，為無理由，應予駁回。
玖、有關原告請求被告給付一百四十六萬四千八百六十九元及法定遲延利息之給付之
    訴部分，既受敗訴判決，其假執行之聲請即失所依據，應併予駁回。
拾、本件事證已臻明確，兩造其餘主張陳述及所提之證據，已於本院所為前述判斷不
    生影響，毋庸逐一審酌，附此敘明。
拾壹、據上論結，本件原告之訴為一部有理由，一部無理由，依民事訴訟法第七十九
      條但書判決如主文。
中      華      民      國    九十二    年      十一    月    二十七    日
                                        臺灣士林地方法院民事第一庭
                                            法      官  洪舜帆
右為正本係照原本作成。
如對本判決上訴須於判決送達後廿日內向本院提出上訴狀。
中      華      民      國    九十三    年      七      月     十九     日
                                            法院書記官  黃瑞華


司法院資訊處製作；財團法人民間司法改革基金會備份。
